【裁判字號】    94,訴,948
【裁判日期】    951012
【裁判案由】    強盜等
【裁判全文】
臺灣板橋地方法院刑事判決               94年度訴字第948號
公  訴  人  臺灣板橋地方法院檢察署檢察官
被      告  戊○○
                    〔另案在臺灣臺北監獄臺北分監執行中〕
選任辯護人  林東乾  律師
            黃秋雄  律師
上列被告因強盜等案件，經檢察官提起公訴〔９３年度偵字第１
２５１３號〕。本院判決如下：
    主  文
戊○○意圖為自己不法之所有，結夥三人以上，攜帶兇器，以強
暴至使不能抗拒，而取他人之物，處有期徒刑拾年。
    事  實
甲、戊○○前積欠丁○○檳榔貨款新台幣〔下同〕貳拾陸萬陸仟
    元，乃簽發到期日為民國〔下同〕９０年６月３０日，面額
    分別為捌萬捌仟元、拾捌萬元本票貳紙交丁○○收執，屆期
    未獲付款，經斷續部份清償，尚有餘額肆萬元未清；９２年
    １２月３０日晚上１０時３０分許，戊○○協年籍姓名不詳
    之成年男子貳名〔下稱甲男、乙男〕，在臺北縣三重市○○
    街前，與持有該等本票之乙○○、甲○○商討上列債務問題
    ，因無法清償，乃向乙○○佯稱業已還清；嗣乙○○、甲○○因催債未果離去，搭上丙○○駕駛之計程車；然戊○○因
    急欲取回上列本票，竟與甲男、乙男，暨其餘姓名年籍不詳
    之成年男子約柒名，基於傷害及意圖不法之所有之犯意聯絡
    ，並結為壹夥，由甲男、乙男走至計程車旁向乙○○稱「大
    哥有事找你」〔台語〕，乙○○隨即攜手提包〔內置上列本
    票貳紙、現金約壹萬貳仟元〕與甲○○下車。俟乙○○隨甲
    男、乙男走至上址４８巷口時，由數名姓名年籍不詳之成年
    男子，分持不明刀器〔起訴書載為西瓜刀〕及鐵棒等兇器施
    強暴毆、砍乙○○，致乙○○受有左耳及左臉撕裂傷、左手
    深部切傷伴隨肌腱和骨頭斷裂等傷害，而倒臥血泊無法抗拒
    ，甲○○見狀奔回計程車上，嗣戊○○並命甲男、乙男及其
    餘男子「把他皮包拿回來」，其等即依令強取乙○○持於手
    上之手提包〔內含上列本票貳張、現金壹萬貳仟元〕，得手
    後逃逸；甲○○趁其等離開後，與丙○○將乙○○送醫並報
    警查獲。
乙、案經乙○○訴由臺北縣政府警察局三重分局報告臺灣板橋地
    方法院檢察署檢察官偵查起訴。
    理  由
甲、本件訴辯雙方主要爭點及所主張之證據方法：
    壹、公訴人認被告涉上揭犯行係以：〔一〕詰問證人乙○○
        、甲○○、丙○○、丁○○。〔二〕被害人乙○○指述
        。〔三〕證人甲○○及丙○○警詢、偵訊中證述為證據
        方法，並提出驗傷診斷證明書１紙、受傷照片３張，暨
        證人丁○○偵訊中證述、和解書１份等為據，因認被告
        涉前揭犯嫌。
    貳、被告自白其於起訴書所載時、地，與貳名不詳姓名成年
        男子商討被告與丁○○間債務問題，惟爭執否認犯罪，
        其主要爭點有：〔一〕被告與丁○○間債務已清償完畢
        ，且未與乙○○發生口角。〔二〕被告未與人共謀要乙○○、甲○○下車等，亦未共謀砍傷乙○○等人。〔三
        〕被告未夥同甲男、乙男等人砍傷乙○○。〔四〕被告
        未命甲男、乙男將乙○○皮包拿過來，亦從未持有乙○○之皮包；被告暨辯護人就上揭爭點聲明以〔一〕證人
        林嘉麟偵訊中證述。〔二〕證人林毓程偵訊中證述。〔
        三〕證人洪發在偵訊中證述等為據。
乙、關於前列證據方法之證據能力：
    一、按「被告以外之人於偵查中向檢察官所為之陳述，除顯
        有不可信之情況者外，得為證據。」刑事訴訟法第１５
        ９條之１第２項定有明文。檢察官職司追訴犯罪，就審
        判程序之訴訟構造言，檢察官係屬與被告相對立之當事
        人一方，偵查中對被告以外之人所為之偵查筆錄，或被
        告以外之人向檢察官所提之書面陳述，性質上均屬傳聞
        證據。自理論上言，如未予被告反對詰問、適當辯解之
        機會，一律准其為證據，似有違當事人進行主義之精神
        ，對被告之防禦權亦有所妨礙；然而現階段刑事訴訟法
        規定檢察官代表國家偵查犯罪、實施公訴，必須對於被
        告之犯罪事實負舉證之責，依法其有訊問被告、證人及
        鑑定人之權，證人、鑑定人且須具結，而實務運作時，
        偵查中檢察官向被告以外之人所取得之陳述，原則上均
        能遵守法律規定，不致違法取供，其可信性極高，為兼
        顧理論與實務，乃於修正刑事訴訟法時，增列第１５９
        條之１第２項，明定被告以外之人〔含『被害人』、『
        證人』等〕於偵查中向檢察官所為陳述，除顯有不可信
        之情況者外，得為證據〔最高法院９３年度台上字第２
        ３９７號判決意旨參照〕。查：
        〔一〕最高法院著有５２年台上字第１３００號判例，
              意旨謂：「告訴人之告訴，係以使被告受刑事訴
              追為目的，是其陳述是否與事實相符，仍應調查
              其他證據以資審認。」據此斟之，告訴人〔被害
              人〕乙○○於偵查中向檢察官所為之陳述，得為
              證據。
        〔二〕證人甲○○、丙○○、洪發在、丁○○、林嘉麟
              、林毓程偵訊中向檢察官所為之陳述，均經依法
              具結〔參見偵卷第６６頁、第６７頁、第７７頁
              、第１０７頁、第１０８頁、第１０９頁〕，復
              無顯不可信之情況，按諸上述，得為證據。
    二、次按「被告以外之人於檢察事務官、司法警察官或司法
        警察調查中所為之陳述，與審判中不符時，其先前之陳
        述具有較可信之特別情況，且為證明犯罪事實存否所必
        要者，得為證據。」刑事訴訟法第１５９條之２定有明
        文。被告以外之人於司法警察官或司法警察調查中所為
        之陳述，與審判中不符時，其先前之陳述具有較可信之
        特別情況，且為證明犯罪事實存否所必要者，依刑事訴
        訟法第１５９條之２規定，固得為證據。惟其先前之陳
        述，如何「具有較可信之特別情況」？此例外情形，自
        應有相當之證明，始符合上開規定〔最高法院９３年度
        台上字第２６４５號判決意旨參照〕；公訴人舉證人甲○○及丙○○『警詢』中證述為證據，惟未主張及釋明
        如何「具有較可信之特別情況」？按諸上述，「證人甲○○及丙○○『警詢』中證述」，不得作為證據。
丙、本院之判斷：
    壹、上揭事實，業據告訴人乙○○於偵訊時指訴歷歷，復據
        證人乙○○來院結證明確〔參見本院９５年３月３１日
        審判筆錄〕，與〔壹〕證人丙○○結證：「當時我載他
        們〔指乙○○、甲○○〕到大仁街某處讓他們下車，我
        車子就停在大仁街隔一條街某巷內，我看到他們和戊○○及其他不知名男子在路邊談事情，我等他們約十分鐘
        後，我下車走到該處看他們還在談事情，我就回到計程
        車內，約３分鐘後，乙○○及甲○○就上車要離開，之
        後有貳名年約貳拾歲的年輕人過來敲右後方車玻璃，跟
        乙○○說『我大哥找你』〔台語〕，後來乙○○和甲○○就下車跟他們走，走到大仁街巷口，當時我下車看到
        有十幾個人衝過來，手持．．．刀、『鐵管』等物，乙○○走在前面，他們〔指持刀、『鐵管』等物之人〕就
        拿刀子砍他〔乙○○〕，並搶他皮包，．．．，甲○○
        走在後面，見狀逃跑，有壹名貳拾幾歲男子手持．．．
        刀追甲○○，砍他〔甲○○〕右肩，當時甲○○逃經我
        車子旁邊，後來他〔甲○○〕又逃上我車子，我將甲○○載離後，又回去載乙○○，那時乙○○已『倒在地上
        』，．．．，後來我立刻將他載到醫院。」〔參見偵卷
        第６２頁〕，「．．．甲○○、乙○○就下車往車尾方
        向走。過三秒，我自右後照鏡看到一堆人，約十個人左
        右，拿著亮亮的東西，．．．。這一堆人當中有被告，
        離我車後約二十公尺。被告是在人群中間。我有回頭，
        看到有個人砍到甲○○。」、「是〔確定被告在上列十
        人中〕，因為他〔被告〕年紀比較大，其他人都是二十
        幾歲。」〔參見本院９５年６月２２日審判筆錄第８頁
        、第９頁〕。〔貳〕證人甲○○結證：「〔案發之際〕
        下車之後，我與乙○○過去與戊○○及兩名年輕人談事
        情，．．．，後來上車後，有．．．年輕人過來跟乙○○說『我大哥．．．找你』，我們下車後，乙○○走到
        路口，有十幾個人拿．．．刀及鐵棍衝出來，我就往回
        跑，有壹個人拿刀砍我肩膀，我有受傷，．．．，我回
        頭看到他們搶走乙○○的皮包。」〔參見偵卷第６３頁
        〕，「乙○○帶個皮包，．．．，但該皮包後來遭搶。
        」、「．．．我就跟著下車，快到巷口時，有十幾個人
        拿．．．刀、鐵棍衝出，我轉頭就跑，但肩上有遭砍一
        刀。」、「當時被告與十幾個人一起衝過來。．．．」
        〔參見本院９５年６月２２日審判筆錄第３頁、第４頁
        〕。〔參〕證人洪發在結證：「花蓮有個朋友楊小姐〔
        指丁○○〕，是戊○○欠她〔丁○○〕錢，委託我與乙○○處理她與戊○○間的債務問題。」，「〔戊○○〕
        ．．．已清償一部份，餘款十幾萬元，在９２年１２月
        中旬，我與乙○○到戊○○住處，詢問戊○○要如何清
        償債務，且戊○○和楊小姐間債務糾紛遭法院因〔以〕
        詐欺判拘役肆拾天，戊○○同意以拾貳萬元清償債務，
        分三期繳納，第壹期參萬元及第貳期的伍萬元都有付，
        第三期的肆萬元是我請乙○○過去催討，但是乙○○到
        場後，打電話給我說他〔戊○○〕不付錢，所以我就叫
        乙○○回來，當天我有請乙○○帶數張戊○○為發票人
        之『支』票面額共計約『參拾萬』元，我想如果戊○○
        將拾貳萬元全部清償，應該將支票還給他〔戊○○〕。
        」〔參見偵卷第７４頁〕。〔肆〕證人丁○○結證：「
        〔戊○○欠款〕．．．後來經協商，和解金額為拾貳萬
        元，分參期繳納，我委託洪發在幫我收取，戊○○交給
        洪發在參萬元，第貳筆是他〔戊○○〕匯給我伍萬元，
        尾款肆萬元洪發在說要去收，但一直都沒有收到。」，
        「〔偵卷第８９頁附和解書〕這是９３年１月２日所寫
        的，當天戊○○也把肆萬元拿給我，並叫我跟他〔戊○○〕寫和解書，但是在９２年１２月３０日，我請洪發
        在過去收取時，戊○○還沒有清償。」〔參見偵卷第１
        ０２頁〕，「〔９３年１月２日簽立和解書時〕因為當
        時戊○○在晚上１１點帶一個人來，我當時很忙，肆萬
        元給我，『沒有』向我要『支票』。也沒有提到『支票
        』的事。」〔參見本院９５年９月２１日審判筆錄第５
        頁〕。〔伍〕被告自陳：「是〔肆萬元是９３年１月２
        日才還給丁○○〕，．．．」〔參見偵卷第１０４頁〕
        等情，互核相符，復有〔一〕診斷證明書〔附偵卷第４
        ６頁、第５２頁〕。〔二〕乙○○受傷照片３楨〔附偵
        卷第５３頁、第５４頁〕。〔三〕被告與丁○○於９３
        年１月２日簽立之和解書〔附偵卷第８９頁〕等足佐。
        且查：
        一、被告前積欠丁○○檳榔貨款貳拾陸萬捌仟元，經丁○○催討，戊○○寄發由不知情之劉雯琳簽發，面
            額分別為玖萬貳仟元、拾萬元之支票以代支付，惟
            屆期提示，均因存款不足遭退票。戊○○乃另行簽
            發，到期日為９０年６月３０日，面額分別為捌萬
            捌仟元、拾捌萬元本票貳張予丁○○收執，惟屆期
            提示，亦不獲付款，其詐欺取財犯行，經本院以９
            １年度易字第３３０３號刑事判決，判處拘役肆拾
            日，如易科罰金，以參佰元折算壹日確定，有本院
            上開判決繕本足參〔附偵卷第７８頁、第７９頁〕
            ；嗣陸續部份清償，迄「未償餘額」壹拾參萬元時
            ，被告同意以拾貳萬元分參期依序清償參萬元、伍
            萬元、肆萬元，其中第三期肆萬元，於案發之際，
            尚未清償，業據證人丁○○結證〔參見偵卷第１０
            ２頁、本院９５年９月２１日審判筆錄〕、證人洪
            發在偵訊時結證在卷〔參見偵卷第７３頁、第７４
            頁〕，與被告自陳：「是〔肆萬元是９３年１月２
            日才還給丁○○〕，．．．」〔參見偵卷第１０４
            頁〕，互核相符，已見案發之際，被告尚積欠丁○○肆萬元；被告辯稱：案發之際，其與丁○○間債
            務已清償完畢云云，核係子虛；其向債權人之代理
            人強取表彰上揭債權之本票，即有不法所有之意圖
            。
        二、關於被害人乙○○案發之際遭強取之財物，除皮包
            壹個、現金壹萬貳仟元外，票據部份參酌〔一〕被
            告自陳案發之際，乙○○帶同被告簽發面額合計約
            貳拾伍萬元之票據到場〔參見偵卷第３９頁〕。〔
            二〕證人洪發在結證稱：『當天我有請乙○○帶數
            張戊○○為發票人之『支』票面額共計約參拾萬元
            ，．．．」〔卷頁見前引述〕。〔三〕證人丁○○
            來院證稱：「．．．〔票據〕金額應該與帳單上所
            載金額相同。」〔參見本院９５年９月２１日審判
            筆錄第５頁〕。〔四〕本院９１年度易字第３３０
            ３號刑事判決明白認定被告戊○○簽發，到期日為
            ９０年６月３０日，面額分別為捌萬捌仟元、拾捌
            萬元本票貳張予丁○○收執，並據該本票為判決依
            據〔參見偵卷第７８頁附上開判決理由欄一〕，互
            核相符，凡此情節，認被害人遭強取之票據，應係
            被告戊○○簽發，到期日為９０年６月３０日，面
            額分別為捌萬捌仟元、拾捌萬元本票貳張，爰據之
            認定、補正如事實欄〔起訴書載為『戊○○所簽支
            票及本票共伍張，面額計貳拾伍萬元〕。
        三、案發之際，被害人乙○○受有左耳及左臉撕裂傷、
            左手深部切傷伴隨肌腱和骨頭斷裂，此有前揭診斷
            證明書、乙○○受傷照片３楨足參；以偵卷第５４
            頁照片顯示被害人乙○○「左手深部『切傷』」斟
            之，被告等人於案發之際，確執持「刀器」，砍擊
            被害人乙○○成「切創」；又查無積極確切之事證
            ，足認被告等人於其時執持管制刀器『武士刀』，
            爰認其等係持「不明之刀器」為事實欄所示犯行；
            再查被害人乙○○另受「左耳及左臉撕裂傷」，亦
            見案發之際，被告等人另持鐵棒毆擊乙○○成上列
            撕裂傷；告訴人乙○○受砍、毆擊成傷後，『倒臥
            現場』，經證人丙○○送醫急救，業經證人丙○○
            結證明確〔參見偵卷第６２頁〕，復有前引診斷證
            明書足佐，爰認乙○○於案發之際，已達不能抗拒
            之境；又上列刀器、鐵棒既足致人成切創、撕裂傷
            ，客觀上足對人之生命、身體、安全構成威脅，具
            有危險性，即係兇器。
    貳、被害人乙○○與甲○○上計程車後，語乙○○以「我大
        哥找你」之人，即係先前催討債務時，與戊○○站在一
        起之貳名男子，業據告訴人訴明〔參見偵卷第７４頁〕
        ；該貳名男子年約貳拾歲，復據證人丙○○結證如前；
        被告所舉偵訊時到場之證人林嘉麟證稱看到『肆、伍個
        人』在談事情，其中有一個人是戊○○〔參見偵卷第１
        ０３頁〕，證人林毓程證稱：〔案發之際〕看到包括戊○○在內，有『肆、伍個人』在談事情〔參見偵卷第１
        ０３頁、第１０４頁〕，貳者證稱看到『肆、伍個人』
        在談事情壹節，互核相符。以乙○○、甲○○、戊○○
        ，暨上列貳名年約貳拾歲男子計之，正係『伍名』，堪
        認確有貳名年約貳拾歲男子協被告戊○○，與乙○○、
        甲○○『談事情』；細酌之〔一〕誑乙○○與甲○○下
        計程車之人係協被告戊○○與談之貳名年約貳拾歲男子
        。〔二〕現場受砍擊之人為向被告戊○○催討債務之乙○○與甲○○即執持系爭「債權憑證」之一方。〔三〕
        乙○○遭強盜之財物含被告簽發面額合計貳拾陸萬捌仟
        元之本票。〔四〕被告於案發之際要求告訴人乙○○出
        示前列票據及委託書，業據告訴人訴明〔參見偵卷第１
        ７５頁〕。惟案發後即９３年１月２日自行前去向丁○○清償肆萬元時，竟僅書立和解書〔附偵卷第８９頁〕
        ，而未要求返還前揭本票，亦據證人丁○○結證如前，
        據此斟之，被告應已確知系爭本票已離債權人丁○○暨
        其代理人洪發在、乙○○、甲○○占有致無從返還，苟
        被告未共犯事實欄所示犯行，何若致此？凡此情節，堪
        認被告確有事實欄所示犯行；其所舉證人林嘉麟、林毓
        程偵訊中證述情節，不能認被告否認犯罪所持辯解為真
        正。至證人洪發在偵訊時結證前情酌之，洪發在於案發
        之際未在現場，未曾以其感官體驗被告否認犯罪所持辯
        解是否真正，無從據為有利被告之論據。
    參、本件事證明確，被告之前揭犯行，堪予認定。
丁、被告為事實欄所示行為後，刑法業經  總統於９４年２月２
    日以總統華總一義字第０９４０００１４９０１號令修正公
    布第１～３、５、１０、１１、１５、１６、１９、２５～
    ２７、第四章章名、２８～３１、３３～３８、４０～４２
    、４６、４７、４９、５１、５５、５７～５９、６１～６
    ５、６７、６８、７４～８０、８３～９０、９１－１、９
    ３、９６、９８、９９、１５７、１８２、２２０、２２２
    、２２５、２２９－１、２３１、２３１－１、２９６－１
    、２９７、３１５－１、３１５－２、３１６、３４１、３
    ４３條條文；增訂第４０－１、７５－１條條文；刪除第５
    ６、８１、９４、９７、２６７、３２２、３２７、３３１
    、３４０、３４５、３５０條條文；並自９５年７月１日施
    行。現行刑法第２條第１項規定：「行為後法律有變更者，
    適用行為時之法律。但行為後之法律有利於行為人者，適用
    最有利於行為人之法律。」，其中〔一〕行為時刑法第２８
    條規定：「二人以上共同實施犯罪之行為者，皆為正犯。」
    ，現行刑法將「實施」一語，修正為「實行」，新法非有利
    於行為人。〔二〕刑法第２７７條第１項規定：「傷害人之
    身體或健康者，處三年以下有期徒刑、拘役或一千元以下罰
    金。」。惟現行刑法第３３條第５款規定「罰金：新臺幣一
    千元以上，以百元計算之。」。修正後罰金刑最低度重於行
    為時法，新法非有利於行為人。〔三〕行為時刑法第５５條
    後段規定：「犯一罪而其方法或結果之行為犯他罪名者，從
    一重處斷。」。現行刑法刪除第５５條關於牽連犯之規定；
    比較新、舊法律，新法非有利於行為人。
戊、核被告所為，係犯修正前刑法第２７７條第１項之普通傷害
    罪、同法第３３０條第１項之加重強盜罪；被告與事實欄所
    示甲男、乙男，暨其餘姓名年籍不詳之成年男子約柒名間，
    有犯意之聯絡與行為之分擔，為共同正犯；所犯上列貳罪，
    有方法結果之牽連關係，依修正前刑法牽連犯規定，從一重
    之加重強盜罪處斷；爰審酌被告犯罪之動機、目的、手段、
    所致之危害，暨犯罪後態度等一切情狀，量處如主文所示之
    刑；事實欄所示「不明刀器」、「棍棒」等物，非違禁物，
    亦未扣案，爰不為沒收之諭知。
據上論斷，應依刑事訴訟法第２９９條第１項前段，刑法第２條
第１項前段，修正前刑法第２８條、第２７７條第１項、第３３
０條第１項、第５５條，罰金罰鍰提高標準條例第１條前段，判
決如主文。
本案經檢察官蔡元仕到庭執行職務。
中    華    民    國    95    年    10    月    12    日
                  刑事第一庭  審判長法  官  陳恆寬
                                    法  官  張江澤
                                    法  官  陳福來
以上正本證明與原本無異。
如不服本判決應於送達後10日內向本院提出上訴狀。
                                    書記官  林兆嘉
中    華    民    國    95    年    10    月    13    日
附錄本案論罪科刑法條全文：
刑法第２７７條：
傷害人之身體或健康者，處三年以下有期徒刑、拘役或一千元以
下罰金。
犯前項之罪因而致人於死者，處無期徒刑或七年以上有期徒刑；
致重傷者，處三年以上十年以下有期徒刑。
刑法第３３０條：
犯強盜罪而有第三百二十一條第一項各款情形之一者，處七年以
上有期徒刑。
前項之未遂犯罰之。


司法院資訊處製作；財團法人民間司法改革基金會備份。
